【裁判字號】    94,家訴,298
【裁判日期】    950329
【裁判案由】    返還金錢
【裁判全文】
臺灣臺中地方法院民事判決             94年度家訴字第298號
原      告  乙○○
被      告  甲○
            己○○
            戊○○
兼上二人訴
訟代理人    丙○○
被      告  丁○○
上列當事人間請求返還金錢事件，本院於中華民國九十五年三月
十五日言詞辯論終結，判決如下：
    主      文
原告之訴駁回。
訴訟費用由原告負擔。
    事實及理由
一、原告主張略以：原告與被告己○○、丙○○、戊○○、丁○○四人為同父異母之兄弟姐妹，被告甲○則為原告之叔叔。
    原告之父蔡錦已於民國九十二年十月十二日死亡，生前曾於
    八十九年一月十八日以公證遺囑之方式預立遺囑，將其遺產
    指定由配偶蔡陳佩真（即被告己○○、丙○○、戊○○、丁○○之生母）、長女即被告己○○，次女即被告丙○○三女
    即被告戊○○、四女即被告丁○○、六女蔡淑雯、七女蔡雅
    玲各取得蔡錦所有財產持分之十八分一，長男即原告乙○○
    、次男蔡正弘各取得蔡錦所有遺產持分之三十六分之十一。
    又蔡錦生前在台中縣沙鹿農會有活期及定期等存款交由被告
    甲○代為收支，惟於九十二年八月間，蔡錦已生病住進沙鹿
    光田醫院，蔡錦要求被告甲○應將其存款全數轉匯至原告帳
    戶中，交由原告處理，乃被告甲○於原告不在場時，私下詢
    問原告是否願意將上開款項之一部分分配予其配偶蔡陳佩真
    等人，蔡錦原係拒絕被告甲○之提議，詎被告甲○竟進而向
    蔡錦陳稱如分配予蔡陳佩真之四個女兒（按即被告己○○、
    丙○○、戊○○、丁○○）一些錢，往生之後聲譽會較好，
    經被告甲○表示金額為新台幣（下同）一百萬元即可，蔡錦
    內心認為如予蔡陳佩真一百萬元，於其往生後，蔡陳佩真之
    四個女兒即不會與兩個兒子（按即原告與蔡正弘）爭財產，
    遂答應給予蔡陳佩真等一百萬元，即蔡陳佩真與被告己○○
    、丙○○、戊○○、丁○○五人可各分得二十萬元，且被告
    甲○為免原告及其弟蔡正弘有所反對，乃書立同意書，要求
    蔡錦簽名同意後，又要求原告與蔡正弘簽名見證。嗣被告甲○轉交一百萬元予蔡陳佩真後，並未依蔡錦生前之交待勸諭
    被告己○○、丙○○、戊○○、丁○○四人拋棄繼承，反係
    聯合其等與原告兄弟爭奪蔡錦之遺產，是被告等人顯係違反
    渠等與蔡錦之口頭約定，爰依民法第二百五十九條規定，訴
    請被告等人返還前開一百萬元等語。
二、被告等人則略以：原告之主張與事實不符，原告父親蔡錦生
    前因身體不適，遂委託被告甲○代為領取蔡錦在沙鹿鎮農會
    之定期及活期等存款，並同意一百萬元轉交予蔡陳佩真及被
    告己○○、丙○○、戊○○、丁○○等五人，每人各二十萬
    元，有委託書、同意書及收據等為證；原告亦曾以上開不實
    指述向臺灣臺中地方法院檢察署提出侵占、詐欺等刑事告訴
    ，經臺灣臺中地方法院檢察署以九十四年度偵字第四七九六
    號、第五三六五號為不起訴處分，雖原告仍對前揭不起訴處
    分書聲請再議，但亦經臺灣高等法院臺中分院檢察署以九十
    四年度上聲議字第一０三八號駁回其再議之聲請，蔡錦有當
    面說一百萬元要給大老婆（按即蔡陳佩真）及四個女兒（按
    即被告己○○、丙○○、戊○○、丁○○）各二十萬元，委
    託書及同意書是被告甲○所寫，但蔡錦有同意蓋章及按捺指
    印，同意書並將原告及其胞兄蔡正弘簽名、捺指印為見證，
    而蔡陳佩真及被告己○○、丙○○、戊○○、丁○○等人亦
    確有收到各二十萬元之款項，並未違反與蔡錦之約定，本件
    與繼承沒有關係，蔡錦已另有寫遺屬等語置辯。
三、法院之判斷：
（一）按當事人主張有利於己之事實者，就其事實有舉證之責任
      ，民事訴訟法第二百七十七條前段定有明文。本件原告主
      張其父蔡錦生前與被告甲○間有口頭約定，約定被告甲○
      應將其代蔡錦處理之沙鹿鎮農會蔡錦帳戶內存款全部轉匯
      至原告帳戶中，乃被告甲○違反口頭約定，將其中一百萬
      元存款分配予蔡錦之配偶蔡陳佩真及其四個女兒即被告己○○、丙○○、戊○○、丁○○等語；被告等人則否認蔡
      錦與被告甲○間有原告所指之約定，辯稱蔡錦生前同意其
      在沙鹿鎮農會之存款委由告甲○處理，並同將其中一百萬
      元分配予其配偶蔡陳佩真及其女兒即被告己○○、丙○○
      、戊○○、丁○○等五人，每人各二十萬元，有委託書、
      同意書及收據等足憑等語。是本件所應審酌者厥為原告之
      父蔡錦生前與被告甲○間是否有原告所指之前開口頭約定
      及原告所舉證據能否證明有前開約定？
（二）經查，本件原告之父蔡錦於九十二年十月十二日死亡，惟
      於生前即八十九年一月十八日以公證遺屬之方式預立遺囑
      ，將其遺產分由配偶蔡陳佩真（即被告己○○、丙○○、
      戊○○、丁○○之生母）、長女即被告己○○，次女即被
      告丙○○，三女即被告戊○○、四女即被告丁○○、六女
      蔡淑雯、七女蔡雅玲各取得蔡錦所有財產持分之十八分一
      ，長男即原告乙○○、次男蔡正弘各取得蔡錦所有遺產持
      分之三十六分之十一，有原告提出之公證遺囑在卷可憑，
      亦為被告所不爭執，經核亦未違反特留分之規定，於法自
      屬有效。又蔡錦其後於九十二年八月二十一日因腸胃道出
      血而住進沙鹿光田醫院，乃於翌日即九十二年八月二十二
      日委託其弟即被告甲○代為領取其在沙鹿鎮農會之定期、
      活期存款，並於九十二年九月十日同意將一百萬元分配予
      其配偶蔡陳佩真及女兒即被告己○○、丙○○、戊○○、
      丁○○等五人每人各二十萬元，有委託書及同意書在卷可
      稽，原告對於委託書及同意書之真正亦不爭執（參本院九
      十五年一月二十五日筆錄），且同意書亦經原告及其胞弟
      蔡正弘簽名、捺指印為見證人屬實。而被告己○○、丙○○、戊○○、丁○○及其母蔡陳佩真亦確有收受被告甲○
      交付之各二十萬元，業經被告己○○、丙○○、戊○○、
      丁○○到庭陳述屬實，並有被告丙○○書立之收據一紙在
      卷足稽。又依沙鹿光田醫院九十五年二月二十八日九五光
      醫事字第九五００一二六號函所附病歷及護理紀錄觀之，
      原告之父蔡錦於住院期間神智清楚，而原告對於其父住院
      期間之神智清楚等情亦不爭執。再原告曾以被告甲○處理
      前開蔡錦在沙鹿鎮農會存款事宜涉嫌侵占、詐欺等罪而向
      台灣台中地方法院檢察署提出刑事告訴，惟經該署檢察官
      於九十四年六月六日以九十四年度偵字第四七九六號、五
      三六五號認犯罪嫌疑不足而為不起訴處分，原告聲請再議
      後亦經台灣高等法院台中分院檢察署於九十四年八月三十
      一日以九十四年度上聲議字第一０三八號處分駁回再議確
      定（原告胞兄蔡正弘於該案偵查中亦到庭證述前開同意書
      確經其與原告共同見證）有各該處分書各在卷可參。綜上
      所述，就系爭一百萬元之處分應屬原告之父蔡錦生前處分
      其財產，與前開遺囑係對其死亡後之指定各繼承人應繼分
      等事宜無涉。就沙鹿光田醫院回覆之函文、病歷、護理資
      料觀之，原告之父蔡錦於委託被告甲○代為領取沙鹿鎮農
      會存款及同意將一百萬元分配予蔡陳佩真與被告己○○、
      丙○○、戊○○、丁○○等每人各二十萬元期間，其意識
      甚為清楚，原告對其父意識清楚亦不爭執。再就兩造不爭
      執之委託書、同意書觀之，則原告之父蔡錦前述委託領款
      及分配一百萬元事宜，應為原告蔡錦之本意已明；況被告
      甲○亦依原告之父蔡錦之意，將一百萬元分配予蔡陳佩真
      及被告己○○、丙○○、戊○○、丁○○等各二十萬元。
      現原告雖主張被告甲○與其父蔡錦間曾有口頭約定要將蔡
      錦在沙鹿鎮農會存款全部交予原告，惟原告並不能舉證以
      實其說，且就前開委託書、同意書等觀之，亦未提及原告
      所指之口頭約定。再者，依原告起訴狀（附於本院九十四
      年度沙家調字第五號卷內）所載，原告對於其父蔡錦其後
      亦應允將一百萬元分配予蔡陳佩真等人及蔡錦確於同意書
      上簽名及由其與蔡正弘簽名見證等情均為自承，此觀之原
      告起訴狀即明。是系爭一百萬元確經原告之父同意分配蔡
      陳佩真等人益為灼然。退步言，縱或原告之父蔡錦原欲將
      前開存款全部交予原告，並無將一百萬元為前開分配之意
      ，惟其後經被告甲○進言始改變心意，同意將一百萬元做
      前述分配，並在同意書上簽名，且經原告及其胞兄蔡正弘
      在場簽名、捺指印為證，亦難謂被告等人有何違反與蔡錦
      間之口頭約定。又原告之父蔡錦如有意於一百萬元分配予
      陳佩真等人後即不願再由蔡陳佩真及其女兒繼承其他遺產
      ，理應廢棄其前所預立之前開遺囑或另立其他遺囑或另為
      其他財產之處分或另為不願由蔡陳佩真等人繼承其遺產之
      意思，乃蔡錦於同意系爭一百萬元為如同意書所載之分配
      時，非但於同意書上未為其他意思表示，亦未另為財產處
      分之其他意思表示，是蔡錦並未如原告所指於系爭一百萬
      元分配予蔡陳佩真等人後即不願蔡陳佩真等人再依遺囑取
      得其遺產甚明。從而，就原告起訴狀所載，原告亦自承其
      父蔡錦最後亦確有同意將一百萬元分配予蔡陳佩真等人，
      則原告起訴主張被告甲○違反其與父蔡錦間之口頭約定而
      將一百萬元分配予蔡陳佩真等人顯屬無據，縱原告之父蔡
      錦原無此意，係經被告甲○之進言始改變心意而同意將一
      百萬元分配予蔡陳佩真等人，蔡錦既為同意，亦難謂被告
      等人有何違反與蔡錦間之口頭約定。本院審酌前開相關事
      證（原告起訴狀、遺囑、委託書、同意書及收據等），認
      將一百萬元分配予蔡陳佩真等人應係原告之父蔡錦所同意
      ，原告並未能舉證證明其父蔡錦生前與被告甲○間曾有應
      將蔡錦在沙鹿鎮農會存款全數交予原告而不得分配予蔡陳
      佩真及被告己○○、丙○○、戊○○、丁○○之口頭約定
      ；而就前開相觀事證觀之，被告辯稱原告之父蔡錦確有委
      由被告甲○代為領取其在沙鹿鎮農會存款並同意將一百萬
      元為前述分配，應與事實相符，堪以採認。是原告原告對
      於其所主張之事實不能舉證證明，則原告之訴為無理由，
      應予駁回。
四、本件事證已臻明確，原告其餘之主張，核與本件訴訟之終結
    不生影響，茲不一一論列，附為敘明。
五、據上論結，本件原告之訴為無理由，依民事訴訟法第七十八
    條，判決如主文。
中    華    民    國  九十五  年    三    月  二十九  日
                  家事法庭      法  官  簡賢坤
以上為正本證明與原本無異
如不服本判決，應於送達後廿日內，向本院提出上訴狀並表明上
訴理由（須附繕本）。
中    華    民    國  九十五  年    三    月  二十九  日
                                書記官  林錦源


司法院資訊處製作；財團法人民間司法改革基金會備份。
